【裁判字號】    98,易,275
【裁判日期】    980323
【裁判案由】    重利
【裁判全文】
臺灣臺北地方法院刑事判決               98年度易字第275號
    公  訴  人  臺灣臺北地方法院檢察署檢察官
    被      告  乙○○
                丙○○
    共      同
    選任辯護人  周彥憑律師
上列被告等因重利案件，經檢察官提起公訴（97年度偵字第2402
0號、98年度偵字第1188號），本院判決如下：
    主  文
乙○○、丙○○均無罪。
    理  由
一、公訴意旨略以：被告丙○○與乙○○為夫妻關係，於臺北縣
    新店市○○路○段96號1樓，共同經營豐泰當鋪從事放款工作
    ，由被告丙○○擔任經理，被告乙○○擔任會計，自民國95
    年12月30日起，趁甲○○需錢孔急之際，共同基於牟取重利
    之接續犯意聯絡，於甲○○提出資金需求時，貸與新臺幣（
    下同）10萬元，先扣取1萬2千元利息，實際貸予8萬8千元，
    並約定每20日收取利息1萬2千元，於96年3月後改為每月1日
    、15日支付利息各9千元，甲○○於借款時必須開立面額3萬
    元支票2紙、4萬元支票1紙作為質押，供被告二人屆時兌現
    取回本金，被告二人即以此方式取得與原本顯不相當之重利
    （換算月利率約18%），取得利息約20餘萬元。被告二人另
    於97年1月1日，復共同基於牟取重利之接續犯意，趁甲○○
    資金需求急迫之際，貸與15萬元，先扣取4萬5千元利息，實
    際貸予10萬5千元，並約定每7日需交付5萬元以兌現支票，
    隔日得取回其中之3萬5千元，其中1萬5千元為利息，甲○○
    於借款時必須開立3張面額各為5萬元之支票，供被告二人屆
    時兌現取回本金，被告二人即以此方式取得與原本顯不相當
    之重利（換算月利率約42%），取得利息約20萬元；因認被
    告二人共同涉犯刑法第344條之重利罪嫌云云。
二、按犯罪事實應依證據認定之，無證據不得認定犯罪事實，又
    不能證明被告犯罪或其行為不罰者，應諭知無罪之判決，刑
    事訴訟法第154條第2項、第301條第1項分別定有明文。次按
    認定不利於被告之事實，須依積極證據，茍積極之證據本身
    存有瑕疵而不足為不利於被告事實之認定，即應為有利於被
    告之認定，更不必有何有利之證據，而此用以證明犯罪事實
    之證據，猶須於通常一般人均不至於有所懷疑，堪予確信其
    已臻真實者，始得據以為有罪之認定，倘其證明尚未達到此
    一程度，而有合理性之懷疑存在，致使無從為有罪之確信時
    ，即應為無罪之判決，此有最高法院82年度台上字第163號
    判決、76年台上字第4986號、30年上字第816號等判例意旨
    可資參照。末按告訴人之告訴，係以使被告受刑事訴追為目
    的，是其陳述是否與事實相符，仍應調查其他證據以資審認
    ，亦據最高法院52年台上字第1300號判例闡釋甚明。
三、公訴人認被告二人涉犯刑法第344條重利罪，無非以告訴人
    甲○○所為指訴、告訴人所交付如附表所示之支票、掛失止
    付票據提示人資料查報表、退票理由單為其論據。訊據被告
    二人固不爭執彼等共同經營豐泰當舖，曾借款予告訴人，告
    訴人亦曾交付如附表所示之3張支票作為還款之用，該3張支
    票屆期均不獲付款等情，惟堅詞否認有何重利犯行，辯稱：
    告訴人自95年1月17日開始，以其所有車牌號碼9P-3786號自
    用小客車向豐泰當舖借款，均開立面額等同於借款金額之支
    票作為還款之用，豐泰當舖均按規定收取月息4分之利息，
    利息利率亦均記載於當票上，告訴人以現金支付利息，彼等
    並無預扣利息之情事，起訴書上所記載告訴人於95年12月30
    日、97年1月1日分別向被告二人借款10萬元、15萬元一節，
    除告訴人並無於95年12月30日向被告二人借款10萬元外，告
    訴人係於97年5月14日向被告二人借款15萬元，亦非97年1月
    1日；如附表所示之3紙支票，告訴人係於97年8月5日交付其
    中2張，於同年月11日交付其中1張，用以支付97年5月14日
    該筆15萬元之借款，告訴人前亦依約於97年6月14日、同年7
    月14日各給付利息6千元，未料支票屆期即陸續跳票，彼等
    實無起訴書所載之重利犯行等語。
四、經查：
  (一)按被告以外之人於審判外之言詞或書面陳述，除法律有規定
    者外，不得作為證據，刑事訴訟法第159條第1項定有明文；
    復按被告以外之人於偵查中向檢察官所為之陳述，除顯有不
    可信之情況者外，得為證據，同法第159條之1第2項亦有規
    定；再按被告以外之人於審判外之陳述，雖不符前4條之規
    定，而經當事人於審判程序同意作為證據，法院審酌該言詞
    陳述或書面陳述作成時之情況，認為適當者，亦得為證據；
    同法第159條之5規定甚明。本案所據以認定事實之證據，其
    中部分屬於傳聞證據，除告訴人甲○○於偵查中向檢察官所
    為之陳述，業經具結且無顯不可信之情形存在，依刑事訴訟
    法第159條之1第2項規定，自具備證據能力外；其餘傳聞證
    據，因被告、辯護人及公訴人於本院審判程序中，均表示不
    爭執證據能力，本院認亦無違法或不當之情況，是該傳聞證
    據均具備證據能力，合先敘明。
  (二)被告丙○○與乙○○為夫妻關係，於臺北縣新店市○○路○
    段96號1樓，共同經營豐泰當鋪從事放款工作；告訴人曾向
    被告二人借款15萬元，並開立如附表所示之3紙支票交付予
    被告二人，惟該3紙支票屆期提示均退票不獲提示等情，為
    被告二人所不爭執，核與告訴人所為證述相符，並有如附表
    所示之3紙支票、掛失止付票據提示人資料查報表、退票理
    由單等件在卷可證（見97年度偵字第24020號卷《下稱偵查
    卷》第21、22、26、28、31、31之1、32頁），自堪信真實
    。
  (三)惟告訴人於檢察官訊問時所指稱伊於95年12月30日，向被告
    二人借款10萬元，且借款時預扣1萬2千元利息，利息則係20
    日給付1萬2千元，96年3月份開始改為1日、15日各給付利息
    9千元，另於97年1月1日向被告二人借款15萬元，借款時先
    預扣4萬5千元利息等情，為被告二人所否認，對照告訴人於
    本院98年2月23日審理時證稱：伊第一次借款係於96年初，
    借款10萬元，第二次借款係在97年4、5月間借款15萬元，如
    附表所示之3紙支票，係伊於97年4、5月間借款15萬元時所
    開立要還本金的支票等語（見本院卷第21頁正反面、第22頁
    ），可知告訴人於偵查中、本院審理中，關於2次借款之時
    間點，前後供述不一；另經本院訊問告訴人，告訴人表示就
    預扣利息部分，並無法舉出任何證據供本院參酌、調查，是
    告訴人之指訴是否為真，已非無疑。
  (四)又被告二人供稱告訴人係自95年1月17日起開始向彼等借款
    ，迄至97年7月13日止，均開立支票償還本金，除如附表所
    示目的在償還97年5月14日該筆15萬元借款之3紙支票屆期不
    獲兌現外，其餘借款均遵期還款，每次借款都依規定收取月
    息4%之利息等語，並整理借款明細表1紙，復提出被告丙○○彰化商業銀行股份有限公司北新分行（下稱彰化銀行北新
    分行）帳號546346號存摺存款帳戶資料查詢明細表、被告乙○○彰化銀行北新分行帳號546426號、569812號、583732號
    存摺存款帳戶資料查詢明細表、華南商業銀行股份有限公司
    000000000000號明細表等件欲佐證其說（見本院卷第27頁至
    第42頁），而告訴人對於確有開立上開借款明細表上所載之
    支票交付予被告二人，除如附表所示之3紙支票外，其餘支
    票亦確實兌現等情不表爭執，是告訴人係長時間陸續多次向
    被告二人借款，亦非如其所稱自95年12月30日起（或96年初
    ）為第一次借款，97年1月1日（或97年4、5月間）為第二次
    借款。復觀諸卷附之97年5月14日當票（見偵查卷第33頁）
    ，其上清楚載明月息4%，並由告訴人親自簽名、捺印於上，
    是可知告訴人向被告二人借款，約定之利息即係以月息4%計
    算，若告訴人於本案所指訴預扣利息之金額、給付利息之數
    額為真，則經換算後，將遠超過依月息4%計算之利息，是告
    訴人在明文約定月息4%之情況下，卻甘於支付超出約定甚多
    之利息，又未在給付利息時請被告二人簽收，實與常情有違
    ，益徵告訴人所為指訴，難以採信。
  (五)另被告乙○○供稱告訴人於第一次借款時，即以車牌號碼9P
    -3786號自用小客車作為抵押擔保，是時估價為5萬元，而於
    97年5月14日該筆15萬元借款時，仍同意告訴人以同部車輛
    為擔保借款，且容許告訴人於97年8月間始開立還款支票等
    語，似在無足額保障之情況下，即允諾借款予告訴人，尚不
    符常情。惟查，告訴人係自95年1月間開始向被告二人借款
    ，歷2年餘均還款正常，屬於被告二人長期往來之客戶，是
    被告或基於情誼，或基於信任，故同意於無完全保障之情形
    下，借款予告訴人，亦不無可能；況且，即便被告借款之情
    形有異，於無其他積極事證之情形下，仍無法遽以推認被告
    定有如告訴人所述之預扣利息、收取高額利息之情事，故尚
    難以此即為不利於被告二人之認定。
  (六)綜上各節，公訴人所提出之證據，容或存有合理之懷疑，而
    無從證明被告二人有刑法第344條之重利犯行；此外，復查
    無其他積極證據，足資證明被告二人有如公訴意旨所載之犯
    行，揆諸首揭規定及說明，本件既不能證明被告二人犯罪，
    即均應為被告二人無罪判決之諭知
據上論斷，應依刑事訴訟法第301條第1項，判決如主文。
本案經檢察官廖先志到庭執行職務。
中    華    民    國    98    年    3     月    23    日
                    刑事第九庭  法  官  劉素如
上正本證明與原本無異。
如不服本判決應於收受送達後10日內向本院提出上訴書狀，並應
敘述具體理由；其未敘述上訴理由者，應於上訴期間屆滿後20日
內向本院補提理由書（均須按他造當事人之人數附繕本）「切勿
逕送上級法院」。告訴人或被害人如對於本判決不服者，應具備
理由請求檢察官上訴，其上訴期間之計算係以檢察官收受判決正
本之日期為準。
                                書記官  陳育君
中    華    民    國    98    年    3     月    23    日
附表：
 ┌─┬───────┬──────┬─────┬─────┐
 │編│    發票人    │   發票日   │ 票面金額 │  票  號  │
 │號│              │            │（新臺幣）│          │
 ├─┼───────┼──────┼─────┼─────┤
 │1 │欣玉堂有限公司│ 97年8月14日│  5萬元   │ZA0000000 │
 ├─┼───────┼──────┼─────┼─────┤
 │2 │  同上        │ 97年8月19日│  5萬元   │ZA0000000 │
 ├─┼───────┼──────┼─────┼─────┤
 │3 │  同上        │ 97年8月20日│  5萬元   │ZA0000000 │
 └─┴───────┴──────┴─────┴─────┘


司法院資訊處製作；財團法人民間司法改革基金會備份。
